ACORDAO-COMPLETO-2549490

ACÓRDÃO 6582/2022 ATA 34/2022 - PRIMEIRA CÂMARA

VISTOS, relatados e discutidos estes autos de tomada de contas especial instaurada pelo Fundo Nacional de Saúde, em razão de irregularidades relacionadas ao Programa Farmácia Popular do Brasil.
ACORDAM os ministros do Tribunal de Contas da União, reunidos em sessão da 1ª Câmara, diante das razões expostas pelo relator, em:
9.1. excluir o Sr. Francisco Rezende de Almeida do rol de responsáveis;
9.2. rejeitar as alegações de defesa apresentadas pela Sra. Ana Rosa Janeiro Alfredi Coelho, pelo espólio do Sr. Teófilo Correia Coelho e pelo estabelecimento comercial Droga Mais Produtos Farmacêuticos Ltda.;
9.3. julgar irregulares as contas da Sra. Ana Rosa Janeiro Alfredi Coelho e do Sr. Teófilo Correia Coelho, com fundamento nos arts. 1º, I, 16, III, "b" e "c", § 2º, da Lei 8.443/1992;
9.4. condenar os seguintes responsáveis ao pagamento das quantias abaixo especificadas, atualizadas monetariamente e acrescidas dos juros de mora, calculadas a partir das datas especificadas até a data do efetivo recolhimento, fixando-lhes o prazo de 15 (quinze) dias, a contar da notificação, para que comprovem, perante o Tribunal (art. 214, III, "a", do RI/TCU) , o recolhimento das referidas quantias aos cofres do Fundo Nacional de Saúde, na forma da legislação em vigor:
9.4.1. solidariedade: Droga Mais Produtos Farmacêuticos Ltda. e espólio do Sr. Teófilo Correia Coelho (ou seus herdeiros legais, caso já tenha havido a partilha, até o limite do patrimônio transferido) :
	DATA DA OCORRÊNCIA
	VALOR ORIGINAL
 (R$) 

	9/11/2012
	24,60

	18/12/2012
	28,80

	30/12/2012
	53,13

	19/2/2013
	26,73

	7/3/2013
	36,00

	14/3/2013
	2.481,20

	14/3/2013
	713,93

	14/3/2013
	11,70

	8/4/2013
	27,00

	8/4/2013
	2.720,00

	8/4/2013
	28,80

	17/4/2013
	454,41

	17/4/2013
	13,46

	17/4/2013
	40,50

9.4.2. solidariedade: Droga Mais Produtos Farmacêuticos Ltda., Sra. Ana Rosa Janeiro Alfredi Coelho e o espólio de Teófilo Correia Coelho (ou seus herdeiros legais, caso já tenha havido a partilha, até o limite do patrimônio transferido) :
	DATA DA OCORRÊNCIA
	VALOR ORIGINAL
 (R$) 

	31/5/2013
	3.676,48

	31/5/2013
	23,82

	31/5/2013
	78,00

	4/6/2013
	4.377,82

	4/6/2013
	41,06

	4/6/2013
	129,60

	2/7/2013
	3.938,90

	2/7/2013
	9,60

	2/7/2013
	84,93

	2/7/2013
	143,91

	25/7/2013
	3.804,05

	25/7/2013
	19,20

	25/7/2013
	30,00

	25/7/2013
	14,40

	30/8/2013
	20,66

	30/8/2013
	3.982,54

	30/8/2013
	70,80

	1º/10/2013
	4.268,30

	1º/10/2013
	93,60

	1º/10/2013
	33,60

	1º/10/2013
	138,00

	2/10/2013
	3.047,46

	2/10/2013
	13,46

	12/11/2013
	11.041,51

	12/11/2013
	67,79

	12/11/2013
	125,39

	9/12/2013
	26.324,22

	9/12/2013
	49,53

	9/12/2013
	216,36

	30/12/2013
	30.665,37

	30/12/2013
	14,04

	30/12/2013
	392,81

	30/12/2013
	18,84

	7/2/2014
	41.742,25

	7/2/2014
	57,60

	7/2/2014
	140,10

	7/2/2014
	11,70

	28/2/2014
	2.276,37

	28/2/2014
	27,50

	28/2/2014
	40,69

9.5. aplicar aos responsáveis abaixo multas fundamentadas no art. 57 da Lei 8.443/1992, nos valores a seguir listados, com a fixação do prazo de 15 (quinze) dias, a contar da notificação, para comprovar, perante o Tribunal (art. 214, III, "a", do RI/TCU) , o recolhimento da dívida aos cofres do Tesouro Nacional, atualizada monetariamente desde a data deste acórdão até a do efetivo recolhimento, se for paga após o vencimento, na forma da legislação em vigor;
	Responsável
	Valor da multa (R$) 

	Droga Mais Produtos Farmacêuticos Ltda.
	37.000,00

	Ana Rosa Janeiro Alfredi Coelho
	35.000,00

9.6. autorizar, desde logo, nos termos dos arts. 219, II, do RI/TCU e 28, II, da Lei 8.443/1992, a cobrança judicial das dívidas, caso não atendidas as notificações;
9.7. autorizar, desde logo, se requerido, com fundamento no art. 26 da Lei 8.443/1992 c/c o art. 217, §§ 1º e 2º, do RI/TCU, o parcelamento das dívidas em até 36 parcelas, incidindo, sobre cada parcela, corrigida monetariamente, os correspondentes acréscimos legais, fixando-lhes o prazo de 15 (quinze) dias, a contar do recebimento da notificação, para comprovar, perante o Tribunal, o recolhimento da primeira parcela, e de 30 (trinta) dias, a contar da parcela anterior, para comprovar o recolhimento das demais parcelas, devendo incidir, sobre cada valor mensal, atualizado monetariamente, os juros de mora devidos, no caso do débito, na forma prevista na legislação em vigor, alertando o responsável de que a falta de comprovação do pagamento de qualquer parcela importará o vencimento antecipado do saldo devedor, nos termos do § 2º do art. 217 do Regimento Interno deste Tribunal;
9.8. encaminhar cópia da deliberação à Procuradoria da República no Estado de São Paulo, em cumprimento ao disposto no § 3º do art. 16 da Lei 8.443/1992;
9.9. enviar cópia deste acórdão ao Fundo Nacional de Saúde e aos responsáveis;
9.10. informar aos interessados que o inteiro teor da presente deliberação estará disponível para consulta no dia seguinte à sua oficialização, no endereço www.tcu.gov.br/acordaos.

Tomada de contas especial instaurada em razão da aplicação irregular de recursos do Sistema Único de Saúde (SUS) no âmbito do Programa Farmácia Popular do Brasil  Aqui Tem Farmácia Popular (PFPB).

Primeira Câmara

Droga Mais Produtos Farmacêuticos Ltda. (06.213.345/0001-00).

3. Responsáveis/Interessado:
3.1. Responsáveis: Ana Rosa Janeiro Alfredi Coelho (XXX.276.008-XX); Droga Mais Produtos Farmacêuticos Ltda. (06.213.345/0001-00); Teófilo Correia Coelho (XXX.298.765-XX).
3.2. Interessado: Fundo Nacional de Saúde (FNS).

13.1. Ministro presente: Walton Alencar Rodrigues (Presidente).
13.2. Ministros-Substitutos convocados: Augusto Sherman Cavalcanti e Marcos Bemquerer Costa.
13.3. Ministro-Substituto presente: Weder de Oliveira (Relator).

WEDER DE OLIVEIRA

Reproduzo a instrução da Secretaria de Controle Externo de Tomada de Contas Especial (SecexTCE) , com os ajustes de forma pertinentes[footnoteRef:2]: [2:  Peças 110-112.] 
"INTRODUÇÃO
Cuidam os autos de tomada de contas especial instaurada pelo Fundo Nacional de Saúde/Ministério da Saúde (FNS/MS) , em desfavor do estabelecimento comercial Droga Mais Produtos Farmacêuticos Ltda., solidariamente com o Sr. Teófilo Correia Coelho, falecido, a Sra. Ana Rosa Janeiro Alfredi Coelho e o Sr. Francisco Rezende de Almeida, em razão da aplicação irregular de recursos do Sistema Único de Saúde (SUS) no âmbito do Programa Farmácia Popular do Brasil - Aqui Tem Farmácia Popular (PFPB) , no período de 9/11/2012 a 28/2/2014, o que teria ocasionado um prejuízo de R$ 147.912,52, em valores históricos, aos cofres do FNS.
HISTÓRICO
Programa Farmácia Popular do Brasil
2.  O Farmácia Popular do Brasil é um programa do Governo Federal que procura ampliar o acesso da população a medicamentos necessários para o tratamento de doenças com grande ocorrência no país.
3.  As farmácias e drogarias que aderem ao programa fornecem aos cidadãos, de forma gratuita, medicamentos para o tratamento de hipertensão, diabetes e asma. Além destes, são disponibilizados, com até 90% de desconto, medicamentos para rinite, dislipidemia, doença de Parkinson, osteoporose, glaucoma, anticoncepcionais e fraldas geriátricas. 
4.  Para ter acesso ao medicamento, o cidadão precisa comparecer ao estabelecimento credenciado portando CPF próprio, receita médica válida e documento com foto, bem como assinar o cupom vinculado e o cupom fiscal no ato da aquisição.
5.  Para cada dispensação realizada, o Ministério da Saúde reembolsa o comerciante conforme a tabela de referência de preços de medicamentos, disponibilizada em: http://portalms.saude.gov.br/acoes-e-programas/farmacia-popular/legislacao.
6.  O cadastro dos estabelecimentos da rede privada de comércio farmacêutico se dá mediante a entrega da documentação solicitada e o preenchimento do formulário de inscrição e do Requerimento e Termo de Adesão (RTA) .
7.  A participação no Programa Farmácia Popular do Brasil - PFPB é voluntária e as farmácias e drogarias que pretendem participar devem assinar termo no qual declaram estar cientes do conteúdo e das exigências da Portaria que rege o Programa, as quais aceitam e se comprometem a cumprir.
Auditoria do Denasus e Instauração da TCE
8.  A presente TCE originou-se de constatações do Departamento Nacional de Auditoria do SUS (Denasus) em auditoria realizada de 17/8/2016 a 18/1/2017, com a finalidade de avaliar a execução do Programa Farmácia Popular do Brasil junto ao estabelecimento comercial Droga Mais Produtos Farmacêuticos Ltda., abrangendo o período de 9/11/2012 a 28/2/2014, com foco no cumprimento das normas estabelecidas pela Portaria GM/MS 971/2012, vigente de 15/5/2012 a 27/1/2016, que dispõe sobre o Programa Farmácia Popular do Brasil.
9.  De acordo com o Relatório de Auditoria 16914 do Denasus e seus anexos (peças 3-5) , foram constatadas irregularidades que representavam R$ 147.912,52, em valores históricos.  
10.  Foram constatadas, no referido Relatório, as seguintes irregularidades:
10.1.  Irregularidade nas dispensações e/ou na documentação comprobatória de dispensações de medicamentos do Programa Farmácia Popular do Brasil, caracterizada por:
a)   registro de dispensação de medicamentos sem notas fiscais que comprovem a aquisição, contrariando o disposto nos arts. 23, 39 e 40 da Portaria GM/MS 971/2012, vigente de 15/5/2012 a 27/1/2016. Evidência: constatação 451000 (peça 3, p. 6-7) ;
b)   registro de dispensação de medicamentos em nome de pessoas falecidas, contrariando o disposto nos arts. 21 e 23 da Portaria GM/MS 971/2012, vigente de 15/5/2012 a 27/1/2016. Evidência: constatação 451091 (peça 3, p. 10-11) ;
c)   não apresentação de cópia do cupom fiscal, cupom vinculado e/ou receitas médicas solicitados, contrariando o disposto nos arts. 21, 22, 23, 39 e 40 da Portaria GM/MS 971/2012, vigente de 15/5/2012 a 27/1/2016. Evidência: constatação 451099 (peça 3, p. 11-12) ;
d)   registro de dispensação de medicamentos em nome de funcionários/responsáveis do estabelecimento, sem apresentação de documentação comprobatória, contrariando o disposto nos arts. 21, 22, 23, 39 e 40 da Portaria GM/MS 971/2012, vigente de 15/5/2012 a 27/1/2016. Evidência: constatação 451025 (peça 3, p. 8-9) ;
e)   apresentação de cupom fiscal, cupom vinculado e/ou receitas médicas com irregularidades, contrariando o disposto no art. 40 da Portaria GM/MS 971/2012, vigente de 15/5/2012 a 27/1/2016. Evidência: constatação 45115 e 451197 (peça 3, p. 12-15) .
11.  O detalhamento do débito apurado pelo Denasus consta da peça 3, p. 19-41. 
12.  Diante das constatações o Denasus deu oportunidade de defesa aos responsáveis, em obediência aos princípios constitucionais que asseguram o direito ao contraditório e à ampla defesa, como demonstram as notificações expedidas em 29/6/2016, 17/10/2016, 3/11/2016 e 4/11/2016 (peças 7-9 e 14) . Conforme cita o Relatório de Auditoria 16914, os responsáveis não apresentaram justificativas. 
13.  Superada a fase de defesa administrativa, foram emitidas notificações de cobrança pela Secretaria Executiva do FNS aos responsáveis, em ofícios emitidos em 5/4/2017 e 5/4/2017 (peças 6, 10, 12 e 13) . 
14.  Assim, o motivo que levou à instauração da presente Tomada de Contas Especial está materializado por prejuízo causado pelo estabelecimento comercial Droga Mais Produtos Farmacêuticos Ltda. ao Programa Farmácia Popular do Brasil, no valor histórico de R$ 147.912,52, no período de 9/11/2012 a 28/2/2014, tendo em vista irregularidades que contrariaram as normas vigentes à época, especialmente a Portaria GM/MS 971/2012, vigente de 15/5/2012 a 27/1/2016, frente às constatações apontadas no Relatório de Auditoria 16914 do Denasus (peça 3) e consolidadas na Matriz de Responsabilização acostada pelo órgão instaurador (peça 34) .
15.  Com base no Relatório de Auditoria do Denasus e com fundamento na IN/TCU 71/2012, alterada pela IN/TCU 76/2016 e DN/TCU 155/2016, o Fundo Nacional de Saúde autorizou a instauração de Tomada de Contas Especial (peças 1-2) .
16.  O Relatório Completo do Tomador de Contas Especial 28/2018 (peça 35) registra a apuração de fatos, a quantificação do dano, bem como a identificação dos responsáveis, nos termos do art. 2º da IN TCU 71/2012.
17.  Registra, ainda, que foi dada oportunidade de defesa aos responsáveis, conforme as notificações relacionadas no item 'V' do relatório do tomador, expedidas visando a regularização das contas e o ressarcimento do dano (peça 35, p. 12-13) . 
18.  O tomador de contas especial, em seu relatório 28/2018 (peça 35, p. 15) , chegou às mesmas conclusões quanto às irregularidades apuradas pelo Denasus no relatório de auditoria 16914 (peça 3) .
19.  Por fim, o tomador de contas concluiu pela responsabilização do estabelecimento comercial Droga Mais Produtos Farmacêuticos Ltda., solidariamente com o Sr. Teófilo Correia Coelho, falecido, a Sra. Ana Rosa Janeiro Alfredi Coelho e o Sr. Francisco Rezende de Almeida, quantificando-se o débito no valor de R$ 214.868,90, atualizado em 22/10/2018 (peça 35, p. 2) . A inscrição em conta de responsabilidade, no SIAFI, foi efetuada mediante a Nota de Lançamento de Sistema 2018NS043440, de 22/10/2018 (peça 23) .
20.  Uma vez concluída a TCE no âmbito do Fundo Nacional de Saúde, esta foi remetida ao Ministério da Transparência e Controladoria-Geral da União, o qual emitiu o relatório de auditoria 1940/2018 (peça 37) , que anui com as conclusões do relatório de auditoria 16914 do Denasus (peça 3) e relatório de tomada de contas especial 28/2018 (peça 35) . 
21.  Diante disso, a Secretaria de Controle Interno certificou a irregularidade das contas (peça 38) , acompanhado do parecer do dirigente do órgão de controle interno (peça 39) , tendo o ministro de Estado da Saúde, Sr. Luiz Henrique Mandetta, registrado o conhecimento das conclusões daquele órgão de controle interno (peça 40) . 
22.  Autuada no TCU em 18/3/2020, foi realizada Instrução Preliminar com proposta de citação (peça 43) do estabelecimento comercial Droga Mais Produtos Farmacêuticos Ltda., do Sr. Teófilo Correia Coelho, falecido e da Sra. Ana Rosa Janeiro Alfredi Coelho, proposta essa que obteve parecer favorável da Subunidade (peça 44) e da Unidade (peça 45) . 
23.  Os responsáveis foram citados por meio dos ofícios:
	Natureza
	Comunicação 
	Data de expedição
	Peça
	Destinatário
	Origem do endereço
	Data da ciência ou motivo da devolução
	Peça da ciência
	Peça da Resposta

	Citação
	Ofício 31126/2021-Seproc
	17/6/2021
	93
	Ana Rosa Janeiro Alfredi Coelho
	Receita Federal
	23/6/2021
	94
	96

	Citação
	Ofício 19124/2020-Seproc
	22/5/2020
	52
	Ana Rosa Janeiro Alfredi Coelho
	Outros
	28/5/2020
	55
	Não houve

	Citação
	Ofício 23333/2020-Seproc
	22/5/2020
	53
	Droga Mais Produtos Farmacêuticos Ltda
	Receita Federal
	28/5/2020
	56
	Não houve

	Citação
	Ofício 23334/2020-Seproc
	22/5/2020
	54
	Teófilo Correia Coelho
	Outros
	Falecido
	Não houve
	Não houve

24.  No dia 8/7/2021, foi juntada procuração outorgando ao Sr. Rafael Julião Peixoto, OAB/SP 335.172, poderes para representar a Sra. Ana Rosa Janeiro Alfredi Coelho (peça 95, p. 3) . 
25.  No dia 8/7/2021, a Sra. Ana Rosa Janeiro Alfredi Coelho apresentou suas alegações de defesa (peça 95, p. 1-2) .
26.  Em virtude de a proposta de citação não ter levado em consideração o falecimento do Sr.  Teófilo Correia Coelho, ocorrido em 4/7/2016, foi realizada instrução de saneamento das comunicações (peça 59) , com proposta de:
a)   diligenciar o Cartório Oficial de Registro Civil das Pessoas Naturais e de Interdição e Tutelas da Comarca de Caraguatatuba/SP (peça 58) , para que, no prazo de quinze dias, encaminhe ao Tribunal, sem ônus, a certidão de óbito de Teófilo Correia Coelho (CPF: XXX.298.765-XX) , lavrada nesse Cartório em 5/7/2016, no livro: C51, folha: 230, termo: 17866; 
b)   diligenciar o (s) Cartório (s) de Nota (s) da Comarca de Caraguatatuba/SP, para que, no prazo de quinze dias, informem ao Tribunal: a) se há registro de instauração do inventário ou do arrolamento de bens do falecido Teófilo Correia Coelho (CPF: XXX.298.765-XX) , e, em caso positivo, encaminhe a completa qualificação do inventariante do espólio; ou se há registro da partilha de bens da de cujus, e, em caso positivo, remeta cópia do processo e a qualificação completa dos sucessores; 
c)   diligenciar o Tribunal de Justiça do Estado de São Paulo, para que, no prazo de quinze dias, informe ao TCU: a) se há registro de instauração do inventário ou do arrolamento do falecido Teófilo Correia Coelho (CPF: XXX.298.765-XX) , e, em caso positivo, encaminhe a completa qualificação do inventariante do espólio; ou b) se há registro da partilha de bens da de cujus, e, em caso positivo, remeta cópia da sentença e a qualificação completa dos sucessores; 
d)   diligenciar o Instituto Nacional do Seguro Social (INSS) , para que, no prazo de quinze dias, informe ao Tribunal se há registro (s) de benefício (s) previdenciário (s) tendo como instituidor Teófilo Correia Coelho (CPF: XXX.298.765-XX) , e, em caso positivo, encaminhe relação detalhada dos tipos, valores e datas das concessões desses benefícios, bem como dos nomes, CPF e endereços dos beneficiários.
27.  Em resposta às diligências: 
a)   o Tabelionato de Notas e Protestos de Caraguatatuba - SP informou que não foram localizados registros sobre eventual escritura de inventário extrajudicial em nome de Teófilo Correia Coelho (peça 87) ;
b)   o Cartório de Registro Civil de Caraguatatuba - SP encaminhou a certidão de óbito do Sr. Teófilo Correia Coelho (peça 88) ;
c)   o Tribunal de Justiça do Estado de São Paulo verificou, pesquisando os registros de distribuições de inventários, arrolamentos e testamentos, anteriores a 14/4/2021, nada constar em nome de Teófilo Correia Coelho (peça 91) .
28.  Recebidas as informações, foi realizada instrução (peça 100) com proposta de citação do espólio do Sr. Teófilo Correia Coelho, endereçada a seu cônjuge, Sra. Ana Rosa Janeiro Alfredi Coelho. A proposta obteve parecer favorável da Subunidade (peça 101) e da Unidade (peça 102) .
29.  Dessa forma, foi encaminhado o ofício conforme tabela abaixo:
	Natureza
	Comunicação 
	Data de expedição
	Peça
	Destinatário
	Origem do endereço
	Data da ciência ou motivo da devolução
	Peça da ciência
	Peça da Resposta

	Citação
	Ofício 10964/2022-Seproc
	12/4/2022
	104
	Ana Rosa Janeiro Alfredi Coelho
	Receita Federal
	06/5/2022
	105
	105

30.  No dia 6/5/2022, o espólio do Sr. Teófilo Correia Coelho, representado pela Sra. Ana Rosa Janeiro Alfredi Coelho, apresentou suas alegações de defesa (peça 105) .
31.  Apesar de a empresa Droga Mais Produtos Farmacêuticos Ltda. ter sido devidamente citada, não atendeu à citação e não se manifestou quanto às irregularidades verificadas.
ANÁLISE DOS PRESSUPOSTOS DE PROCEDIBILIDADE DA IN/TCU 71/2012
Viabilidade do Exercício do Contraditório e Ampla Defesa
32.  Verifica-se que não há prejuízo ao contraditório e à ampla defesa, uma vez que não houve o transcurso de mais de dez anos desde o fato gerador sem que tenha havido a notificação dos responsáveis pela autoridade administrativa federal competente (art. 6º, II, c/c art. 19 da IN/TCU 71/2012, modificada pela IN/TCU 76/2016) , pois os recursos transferidos e as despesas impugnadas referem-se aos exercícios de 2012 a 2014, e os responsáveis foram notificados sobre as irregularidades pela autoridade administrativa competente em 29/6/2016, 17/10/2016, 3/11/2016 e 4/11/2016 (peças 7-9 e 14) , fato também verificado pelo tomador de contas no item 'VI' do Relatório de Tomada de Contas Especial 28/2018 (peça 35) .
Valor de Constituição da TCE
33.  Verifica-se, também, que o valor atualizado do débito apurado (sem juros) em 1/1/2017 é de R$ 186.994,38, portanto superior ao limite mínimo de R$ 100.000,00, na forma estabelecida conforme os arts. 6º, I, e 19 da IN/TCU 71/2012, modificada pela IN/TCU 76/2016.
VERIFICAÇÃO DA EXISTÊNCIA DE OUTROS DÉBITOS
34.  Em atenção ao comando contido no item 9.4 do Acórdão 1772/2017-TCU-Plenário, de relatoria do Exmo. ministro-substituto Augusto Sherman Cavalcanti, e em atendimento ao disposto no art. 6º, § 1º, da Instrução Normativa TCU 71/2012, informa-se que não foi constatada a existência de outros débitos imputáveis aos responsáveis arrolados nestes autos em demais processos em tramitação no Tribunal. 
EXAME TÉCNICO
Esgotamento da via administrativa do Ministério da Saúde para ressarcimento do dano
35.  Preliminarmente, oportuno consignar que, nos termos do art. 23, § 1º, do Decreto 7.827/2012, que regulamenta a Lei Complementar 141/2012, e item 9.3.5.2 do Acórdão 1072/2017-TCU-Plenário (relator min. Bruno Dantas) , foram esgotadas, na via administrativa de controle interno do Ministério da Saúde, as medidas para ressarcimento do dano, conforme notificações aos responsáveis em 5/4/2017 e 5/4/2017 (peças 6, 10, 12 e 13) .
Caracterização das irregularidades geradoras do dano ao erário
36.  Extrai-se da situação sintetizada na seção 'histórico' desta instrução que o tomador de contas identificou como ilícito gerador do dano as seguintes irregularidades, o que teria ocasionado um prejuízo de R$ 147.912,52:
36.1.  Irregularidade nas dispensações e/ou na documentação comprobatória de dispensações de medicamentos do Programa Farmácia Popular do Brasil, caracterizada por:
a)   Ocorrência 1: registro de dispensação de medicamentos sem notas fiscais que comprovem a aquisição;
Dispositivos violados: arts. 23, 39 e 40 da Portaria GM/MS 971/2012, vigente de 15/5/2012 a 27/1/2016; 
Responsáveis: Droga Mais Produtos Farmacêuticos Ltda., Sr. Teófilo Correia Coelho, falecido, sócio administrador desde 28/2/2012, e Sra. Ana Rosa Janeiro Alfredi Coelho, sócia administradora desde 25/4/2013; 
Conduta: não apresentar notas fiscais que comprovem a compra e a existência em estoque dos medicamentos dispensados;
Evidência:  Constatação 451000 do Relatório de Auditoria 16914 do Denasus (peça 3, p. 6-7) ;
b)   Ocorrência 2: registro de dispensação de medicamentos em nome de pessoas falecidas;
Dispositivos violados arts. 21 e 23 da Portaria GM/MS 971/2012, vigente de 15/5/2012 a 27/1/2016; 
Responsáveis: Droga Mais Produtos Farmacêuticos Ltda., Sr. Teófilo Correia Coelho, falecido, sócio administrador desde 28/2/2012, e Sra. Ana Rosa Janeiro Alfredi Coelho, sócia administradora desde 25/4/2013;
Conduta: realizar a dispensação de medicamentos em nome de pessoas falecidas;
Evidência: Constatação 451091 do Relatório de Auditoria 16914 do Denasus (peça 3, p. 10-11) ;
c)   Ocorrência 3: não apresentação de cópia do cupom fiscal, vinculado e/ou receitas médicas solicitados;
Dispositivos violados: arts. 21, 22, 23, 39 e 40 da Portaria GM/MS 971/2012, vigente de 15/5/2012 a 27/1/2016; 
Responsáveis: Droga Mais Produtos Farmacêuticos Ltda., Sr. Teófilo Correia Coelho, falecido, sócio administrador desde 28/2/2012, e Sra. Ana Rosa Janeiro Alfredi Coelho, sócia administradora desde 25/4/2013;
Condutas: não apresentar as cópias do cupom fiscal, vinculado e/ou receitas médicas solicitados, os quais servem para atestar a legalidade das dispensações realizadas;
Evidência: Constatação 451099 do Relatório de Auditoria 16914 do Denasus (peça 3, p. 11-12) ;
d)   Ocorrência 4: registro de dispensação de medicamentos em nome de funcionários/responsáveis do estabelecimento, sem apresentação de documentação comprobatória;
Dispositivos violados: arts. 21, 22, 23, 39 e 40 da Portaria GM/MS 971/2012, vigente de 15/5/2012 a 27/1/2016; 
Responsáveis: Droga Mais Produtos Farmacêuticos Ltda., Sr. Teófilo Correia Coelho, falecido, sócio administrador desde 28/2/2012, e Sra. Ana Rosa Janeiro Alfredi Coelho, sócia administradora desde 25/4/2013;
Condutas: registrar dispensação de medicamentos em nome de funcionários/responsáveis do estabelecimento e não apresentar documentação comprobatória que atesta a legalidade da transação;
Evidência: Constatação 451025 do Relatório de Auditoria 16914 do Denasus (peça 3, p. 8-9) .
e)   Ocorrência 5: apresentação de cupom fiscal, cupom vinculado e/ou receitas médicas com irregularidades;
Dispositivos violados: art. 40 da Portaria GM/MS 971/2012, vigente de 15/5/2012 a 27/1/2016; 
Responsáveis: Droga Mais Produtos Farmacêuticos Ltda., Sr. Teófilo Correia Coelho, falecido, sócio administrador desde 28/2/2012, e Sra. Ana Rosa Janeiro Alfredi Coelho, sócia administradora desde 25/4/2013; 
Condutas: apresentar cupom fiscal, cupom vinculado e/ou receitas médicas com irregularidades e/ou realizar registro de dispensação de medicamentos de forma divergente ao constante desses documentos;
Evidência: Constatações 45115 e 451197 do Relatório de Auditoria 16914 do Denasus (peça 3, p. 12-15) .
37.  Ressalte-se que, na lista das ocorrências acima, o Sr. Francisco Rezende de Almeida foi excluído da relação de responsáveis por não deter poderes de administração no estabelecimento comercial Droga Mais Produtos Farmacêuticos Ltda. à época das ocorrências, conforme se verifica na base de dados da Receita Federal do Brasil (peça 42) . 
Responsabilização da Pessoa Física dos Sócios e Dirigentes dos Estabelecimentos Comerciais e Individualização das Condutas
38.  Devido ao caráter convenial conferido à relação entre o poder público e o particular no âmbito do Programa Farmácia Popular do Brasil, conforme claramente explicitado nas Portarias que o regem, a jurisprudência do TCU tem se solidificado no sentido de que sejam responsabilizados, além da pessoa jurídica, também seus administradores, pessoalmente, a comprovar a regular aplicação dos recursos públicos desse programa submetidos às suas decisões. Nesse diapasão, acerca das irregularidades constatadas na execução do PFPB, julgados recentes do TCU, a exemplo dos acórdãos 3796/2020-TCU-1ª Câmara (relator ministro Vital do Rêgo) , 2395/2020-TCU-1ª Câmara (relator ministro-substituto Weder de Oliveira) , e 2386/2020-TCU-1ª Câmara (relator ministro Augusto Sherman) , têm responsabilizado a pessoa jurídica da farmácia/drogaria credenciada em solidariedade com a pessoa física dos seus administradores, não pelo instituto da desconsideração da personalidade jurídica, mas pela obrigação de prestar contas decorrente da natureza convenial da relação jurídica estabelecida. 
39.  Sobre o assunto é claro o voto condutor do Acórdão 5259/2018-TCU-Primeira Câmara, (relator ministro Vital do Rêgo) :
'Com relação à matéria de fato, como bem ressaltou o MPTCU, a norma que instituiu o PFPB (art. 2º, inciso II, da Portaria 184/2011, sucedido pelo art. 2º, inciso II, Portaria 111/2016) atribuiu ao programa, expressamente, a natureza de convênio, por meio do qual é outorgado ao particular (farmácia ou drogaria integrante da rede privada) a gestão de recursos públicos. Assim, ao assumir voluntariamente o múnus público de gestão de recursos do PFPB, o particular se submete à obrigação de prestar contas, conforme disposto no artigo 70, parágrafo único, da Constituição, e, eventual responsabilização em caso de mau uso dos recursos geridos, consoante dispõe o artigo 71, inciso II, da CF/1988.
Nesse contexto, compartilho o entendimento do MPTCU, no sentido de que, ao se considerar a gestão de recursos públicos no âmbito de uma pessoa jurídica de direito privado, as decisões das pessoas naturais administradoras dessa pessoa jurídica determinam a destinação a ser dada àqueles recursos públicos. Isso faz com que, além da pessoa jurídica, também seus administradores sejam obrigados, pessoalmente, a comprovar a regular aplicação dos recursos públicos submetidos às suas decisões, a exemplo do que deliberou esta Corte no Acórdão 8969/2016-TCU-Segunda Câmara (relator ministro Raimundo Carreiro) .'
40.  Dessa forma, nos casos em que o estabelecimento comercial farmacêutico é uma sociedade limitada (Ltda.) , devem ser chamados aos autos a pessoa jurídica em solidariedade com as pessoas físicas dos sócios administradores, com suas responsabilidades restritas aos períodos de administração. 
41.  O caso concreto tratado nesta TCE envolve o estabelecimento comercial Droga Mais Produtos Farmacêuticos Ltda., constituído sob a natureza jurídica de sociedade limitada, devendo assim serem responsabilizados também os seus sócios administradores constantes do quadro societário à época das ocorrências, conforme se verifica no Contrato Social (peça 24) e na Base de Dados da RFB (peça 108) , a saber:
a)   Sr. Teófilo Correia Coelho, falecido, sócio administrador desde 28/2/2012; e
b)   Sra. Ana Rosa Janeiro Alfredi Coelho, sócia administradora desde 25/4/2013.
42.  Embora o instaurador da TCE tenha responsabilizado também o Sr. Francisco Rezende de Almeida, ele não foi citado e será proposta sua exclusão definitiva da relação de responsáveis, haja vista não deter poderes de administração no estabelecimento comercial à época das ocorrências.
43.  Considerando os ilícitos acima identificados, a imputação de responsabilidade atende aos pressupostos estabelecidos na jurisprudência desta Corte de Contas. Com efeito, há elementos para individualizar as condutas, o nexo de causalidade entre estas e as irregularidades geradoras do dano e está caracterizada a atuação, no mínimo culposa, dos responsáveis, conforme resumido na matriz de responsabilização anexa a esta instrução e demonstrado na descrição das ocorrências listadas no tópico retro 'Caracterização das Irregularidades Geradoras do Dano ao Erário'.
44.  Encontram-se, dessa forma, elementos probatórios nos autos que autorizam a responsabilização da empresa Droga Mais Produtos Farmacêuticos Ltda., do Sr. Teófilo Correia Coelho, falecido, na condição de sócio administrador, e da Sra. Ana Rosa Janeiro Alfredi Coelho, na condição de sócia administradora.
45.  Na seara do Direito Financeiro, é cediço que cabe ao responsável demonstrar, por meio da documentação exigida nos normativos do PFPB, a boa e regular aplicação dos recursos públicos federais geridos no âmbito do referido programa, ainda que tais recursos financeiros lhes tenham sido repassados posteriormente à dispensação dos medicamentos, pois fora feito com base nas informações prestadas pelo estabelecimento comercial farmacêutico à luz das exigências previamente estabelecidas e aceitas pelo ente privado. 
46.  Cabia às pessoas aqui responsabilizadas comprovar, por meio de documentos hábeis (notas fiscais de entrada, receitas médicas, cupons vinculados, cupons fiscais etc) , que as dispensações de medicamentos respeitaram os normativos do programa.
Citações
47.  Em cumprimento ao Despacho do Secretário da Secex-TCE (peça 45) , foi promovida a citação dos responsáveis por meio dos ofícios:
	Natureza
	Comunicação 
	Data de expedição
	Peça
	Destinatário
	Origem do endereço
	Data da ciência ou motivo da devolução
	Peça da ciência
	Peça da Resposta

	Citação
	Ofício 31126/2021-Seproc
	17/6/2021
	93
	Ana Rosa Janeiro Alfredi Coelho
	Receita Federal
	23/6/2021
	94
	96

	Citação
	Ofício 19124/2020-Seproc
	22/5/2020
	52
	Ana Rosa Janeiro Alfredi Coelho
	Outros
	28/5/2020
	55
	Não houve

	Citação
	Ofício 23333/2020-Seproc
	22/5/2020
	53
	Droga Mais Produtos Farmacêuticos Ltda
	Receita Federal
	28/5/2020
	56
	Não houve

	Citação
	Ofício 23334/2020-Seproc
	22/5/2020
	54
	Teófilo Correia Coelho
	Outros
	Falecido
	Não houve
	Não houve

Alegações de defesa da Sra. Ana Rosa Janeiro Alfredi Coelho
48.  No documento constante da peça 96, a defendente apresenta as seguintes alegações/informações:
Primeira alegação
49.  Alega que nunca teria trabalhado sequer um dia na empresa Droga Mais Produtos Farmacêuticos Ltda., já que seria professora na Secretaria de Educação Estadual desde 20/9/2001, e que teria integrado unicamente a sociedade a pedido do seu esposo, Sr. Teófilo Correia Coelho, por questões de direito societário e fiscal.
50.  Alega, dessa forma, não possuir qualquer documento da Farmácia, bem como não ter conhecimento das irregularidades apontadas nestes autos.
Análise
51.  Conforme o art. 1.052 do Código Civil, a Sociedade Limitada, antes do advento da Lei 13.874/2019, intitulada Lei da Liberdade Econômica, determinava que a Sociedade Limitada deveria contar com 2 sócios. Dessa forma, para obter o benefício da proteção do patrimônio individual proporcionado pela sociedade limitada, muitas empresas utilizavam e ainda utilizam o chamado 'sócio fantasma', 'sócio laranja', ou mesmo 'sócio nominal'.
52.  De acordo com o art. 1.060 do Código Civil, a sociedade limitada é administrada por uma ou mais pessoas designadas no contrato social ou em ato separado. Dessa forma, embora fossem necessários dois sócios para a constituição de uma Ltda., não era necessário que os dois fossem administradores. Verifica-se, conforme Cláusula Quinta do Contrato Social (peça 24, p. 15) , que a defendente assumiu voluntariamente a responsabilidade pela administração da empresa Droga Mais Produtos Farmacêuticos Ltda.
53.  Por fim, conforme a Cláusula Terceira do Contrato Social (peça 24, p. 15) , a defendente assumiu o total do ativo e passivo da empresa, anterior e posterior à data do contrato, respondendo integralmente por débitos de qualquer natureza existentes ou que venha a ser apurados, inclusive junto a repartições públicas da esfera Federal, Estadual ou Municipal, bem como os de financiamentos de bens e veículos, empréstimos junto a estabelecimentos bancários, ou, ainda, os decorrentes de ações judiciais na esfera cível e trabalhista, existentes ou que venham a ser ajuizadas.
54.  Não assiste, portanto, razão à defendente. 
Segunda alegação
55.  Alega também que qualquer pretensão em face da defendente estaria prescrita, vez que transcorrido o prazo quinquenal.
Análise
56.  Conforme Acórdão 374/2017-TCU-Plenário (relator ministro Bruno Dantas) , o instituto da prescrição nos processos do TCU obedece ao art. 37, § 5º, da Constituição Federal, no que tange ao ressarcimento do prejuízo, e ao art. 205 da Lei 10.406/2002 (Código Civil) , no que se refere à pretensão punitiva. Assim, quanto ao débito, ainda prevalece no TCU o entendimento de que a ação é imprescritível, e quanto à aplicação de sanções, ela prescreve em dez anos a contar da data de ocorrência das irregularidades. Esse entendimento encontra amparo na Súmula TCU 282, a qual diz que 'as ações de ressarcimento movidas pelo Estado contra os agentes causadores de danos ao erário são imprescritíveis'.
57.  Cabe destacar, no entanto, que o Supremo Tribunal Federal - STF, no Recurso Extraordinário - RE 636.886, fixou a tese, com repercussão geral reconhecida, de que 'é prescritível a pretensão de ressarcimento ao erário fundada em decisão de Tribunal de Contas' (Tema 899) . Em que pese o questionamento acerca da abrangência da tese ali firmada, no sentido de que se aplicaria apenas ao processo de execução da condenação imposta pelo TCU (ou seja, inaplicável à pretensão de ressarcimento exercida no processo de 'conhecimento' da TCE) , verifica-se que o STF, em reiteradas decisões prolatadas por suas duas turmas, tem decidido que se aplica, no âmbito do TCU, o prazo prescricional de 5 anos, estabelecido na Lei 9.873/1999, tanto à pretensão sancionatória quanto à ressarcitória.
58.  Seja por aplicação direta ou por analogia, a orientação sufragada é no sentido de que o prazo de 5 anos é compatível com a tese de que a ação e a execução prescrevem no mesmo prazo (Súmula 150 do STF) , bem como com o fato de que a Lei 9.873/1999 - que regulamenta o exercício de ação punitiva pela Administração Pública Federal, direta e indireta - regeria integralmente a prescrição no âmbito do TCU. 
59.  Quanto a este último aspecto, o ministro Luís Roberto Barroso, no voto exarado no julgamento do MS 32.201, embora tenha advertido que a atuação do TCU, em sua acepção clássica, não se qualificaria como exercício do poder de polícia, ressaltou que a Lei 9.873/1999 assumiria vocação regulatória geral da prescrição do exercício da competência sancionadora da Administração Pública, sendo sua disciplina aplicável a qualquer ação punitiva da Administração Pública Federal, exceto àquelas esferas em que exista regulamentação específica. 
60.  Ademais, em virtude da autonomia científica do Direito Administrativo, não haveria razão plausível para suprimir a omissão da Lei Orgânica do Tribunal de Contas da União, no tocante ao estabelecimento de um prazo prescricional próprio, valendo-se das normas de direito civil, e não das de direito administrativo.
61.  Eis algumas ementas que evidenciam o entendimento predominante do STF:
'Ementa: AGRAVO REGIMENTAL EM MANDADO DE SEGURANÇA. TOMADA DE CONTAS ESPECIAL. TRIBUNAL DE CONTAS DA UNIÃO. CONDENAÇÃO A RESSARCIMENTO AO ERÁRIO. PRESCRIÇÃO. MARCO INTERRUPTIVO. ART. 2°, II, DA LEI 9.873/1999. ATO INEQUÍVOCO DE APURAÇÃO DO FATO. DISCUSSÃO. DIREITO LÍQUIDO E CERTO. DEMONSTRAÇÃO. INOCORRÊNCIA. SUBSISTÊNCIA DA DECISÃO AGRAVADA. AGRAVO A QUE SE NEGA PROVIMENTO. I - As razões do agravo regimental são inaptas para desconstituir os fundamentos da decisão agravada, que, por isso, se mantêm hígidos. II - Aplicando-se a regulamentação da Lei 9.873/1999 ao caso concreto, observa-se que a pretensão sancionatória do TCU, em relação aos atos praticados pelo impetrante, levando-se em consideração a ocorrência de 5 causas interruptivas da prescrição, não teria sido fulminada pelo decurso do tempo. III - A pretensão do recorrente, fundada na discussão sobre os fatos apontados como marcos interruptivos da prescrição da pretensão punitiva da Administração Pública, refoge aos estreitos limites do mandamus, ante a ausência de liquidez e certeza do direito pleiteado. IV - Agravo regimental a que se nega provimento.' MS 36067 ED-AgR. Órgão julgador: Segunda Turma. Relator (a) : Min. RICARDO LEWANDOWSKI. Julgamento: 18/10/2019
'Ementa: AGRAVO REGIMENTAL EM RECLAMAÇÃO. TRIBUNAL DE CONTAS DA UNIÃO. TOMADA DE CONTA ESPECIAL. PRESCRIÇÃO DA PRETENSÃO PUNITIVA. RECONHECIDA EM DECISÃO DO SUPREMO TRIBUNAL FEDERAL. PRESCRITIBILIDADE DO RESSARCIMENTO AO ERÁRIO FUNDADA EM DECISÃO DE TRIBUNAL DE CONTAS. AÇÃO DE IMPROBIDADE ADMINISTRATIVA COM PEDIDO DE RESSARCIMENTO JÁ EM CURSO. AGRAVO REGIMENTAL A QUE SE NEGA PROVIMENTO. I - O acórdão do TCU determinou a formação de processo administrativo para avaliarem, efetivamente, a eventual responsabilização do agravado para o ressarcimento do dano ao erário, contrariando, assim, autoridade desta Corte no MS 35.512/DF, uma vez que houve a concessão da segurança para declarar a ocorrência da prescrição da pretensão punitiva do TCU em relação às infrações imputadas a ele, destacando-se que a União poderia perseguir os valores referentes ao ressarcimento dos danos na esfera judicial. II - Agravo regimental a que se nega provimento.' (Rcl 39497 AgR. Órgão julgador: Segunda Turma. Relator (a) : Min. RICARDO LEWANDOWSKI. Julgamento: 10/10/2020) 
'Ementa: MANDADO DE SEGURANÇA. DIREITO ADMINISTRATIVO. TRIBUNAL DE CONTAS DA UNIÃO. SERVIDOR DA SECRETARIA DE SAÚDE DO ESTADO DO ACRE. FISCALIZAÇÃO OMISSA E DEFICIENTE NA EXECUÇÃO DE DOIS CONVÊNIOS FIRMADOS ENTRE A SECRETARIA ESTADUAL E O MINISTÉRIO DA SAÚDE. APLICAÇÃO DE MULTA. ARTS. 28, II, E 58, II, DA LEI 8.443/1992. ART. 268, II, DO REGIMENTO INTERNO DO TCU. PRESCRIÇÃO DA PRETENSÃO SANCIONATÓRIA. OCORRÊNCIA. APLICAÇÃO DA LEI 9.873/1999. PRECEDENTES DESTE STF. MEDIDA LIMINAR DEFERIDA E RATIFICADA NO EXAME DE MÉRITO. SEGURANÇA CONCEDIDA PARA AFASTAR A MULTA APLICADA. 1. A prescrição da pretensão punitiva do TCU é regulada pela Lei 9.873/1999, descabendo a aplicação do prazo decenal previsto na legislação civil (art. 205 do Código Civil) . Ao revés, incide o prazo quinquenal previsto na Lei 9.873/1999 (MS 32201, Rel. Min. Roberto Barroso, PRIMEIRA TURMA, DJe 7/8/2017; MS 35.512-AgR, Rel. Min. Ricardo Lewandowski, SEGUNDA TURMA, DJe 21/6/2019) . 2. In casu, na linha do parecer apresentado pelo Ministério Público Federal e da decisão liminar de minha lavra, é inequívoca a superação do prazo prescricional quinquenal. Os ilícitos apontados pela Corte de Contas ocorreram em julho de 2006, tendo o processo de auditoria sido instaurado em 9/10/2006. A ordem de citação do responsável para a audiência, por sua vez, ocorreu em 25/6/2007. Entretanto, a decisão condenatória recorrível foi exarada somente em 31/5/2016, data da prolação do Acórdão 3513/2016-TCU-Primeira Câmara. 3. Ex positis, CONCEDO A SEGURANÇA unicamente para afastar a sanção de multa aplicada ao impetrante, nos autos da Tomada de Contas Processo 023.288/2006-0, máxime da ocorrência de prescrição da pretensão punitiva do Tribunal de Contas da União. MS 35940.' (Órgão julgador: Primeira Turma. Relator (a) : Min. LUIZ FUX. Julgamento: 16/6/2020) .
62.  Essa orientação também foi seguida nas seguintes decisões monocráticas: MS 36.127-MC/DF e MS 35.940-MC/DF, rel. min. Luiz Fux; MS 35.294, MS 35.539/DF e MS 35.971-TP/DF, rel. min. Marco Aurélio; MS 34.256 MC/DF, MS 36.054-MC e MS 36.067-MC/DF, rel. min. Ricardo Lewandowski.
63.  O STF tem se pronunciado no sentido de reconhecer, não só a aplicação da prescrição quinquenal com fulcro na interpretação da Lei 9.873/1999, mas também a incidência dos marcos interruptivos do prazo prescricional consignados na referida lei, tantas vezes quanto presentes os suportes fáticos (MS 32201, relator: min. Roberto Barroso) , entendimento também adotado nas seguintes decisões monocráticas: MS 36.054, MS 34.256-MC, MS 35.512 e MS 36.067-MC, todos de relatoria do min. Ricardo Lewandowski; MS 35.294, MS 35.539 e MS 35.971-TP, todos de relatoria do min. Marco Aurélio; MS 32.201, rel. min. Roberto Barroso, e MS 36.127-MC e MS 35.940-MC, min. Luiz Fux.
64.  Em relação ao termo inicial da contagem do prazo prescricional, o caput do art. 1º da Lei 9.873/1999 oferece solução que não destoa do modelo adotado pelo TCU a partir do incidente de uniformização de jurisprudência em que se examinou a prescrição da pretensão punitiva (Acórdão 1441/2016-TCU-Plenário, relator ministro Benjamin Zymler) , o qual tem como única particularidade a especificação da regra a ser aplicada nos casos de infrações permanentes ou continuadas:
a)   regra geral: data da prática do ato (o que equivale a 'ocorrência da irregularidade sancionada') ;
b)   regra especial: no caso de infração permanente ou continuada, do dia em que tiver cessado.
65.  O art. 2º da Lei 9.873/1999 estabelece as causas interruptivas da prescrição punitiva, consoante abaixo transcrito, já na redação conferida pela Lei 11.941/2009:
Art. 2º Interrompe-se a prescrição da ação punitiva:
I - pela notificação ou citação do indiciado ou acusado, inclusive por meio de edital;
II - por qualquer ato inequívoco, que importe apuração do fato;
III - pela decisão condenatória recorrível.
IV - por qualquer ato inequívoco que importe em manifestação expressa de tentativa de solução conciliatória no âmbito interno da administração pública federal.
66.  Bem se vê, portanto, que haveria uma multiplicidade de causas de interrupção da prescrição, conforme se depreende do art. 2º da Lei 9.873/1999. Tal exegese encontra respaldo em precedentes do STF, a exemplo do que se decidiu no julgamento do MS 36067 (relator ministro Ricardo Lewandowski) , com destaque para trecho do voto em que o relator reconhece cinco causas de interrupção da prescrição, in verbis:
' (...) Assim, faz-se necessário levar em consideração que, apesar de os fatos objeto da apuração conduzida pela Corte de Contas remontarem aos anos de 1999 e 2000, período no qual o impetrante era Secretário de Saúde municipal, o Tribunal de Contas da União deu prosseguimento à tomada de contas especial por ter constatado a ocorrência de 5 causas interruptivas da prescrição, a saber: a) relatório de auditoria em conjunto realizada pelo Denasus e pela Secretaria Federal de Controle, lavrado em 6/7/2001, sendo este, certamente, um ato inequívoco que importou a apuração do fato (art. 2º, II, da Lei n. 9.873/1999) ; b)  instauração de Tomada de Contas Especial pelo FNS, ocorrida em 05/10/2005, sendo este também, certamente, um ato inequívoco que importou a apuração do fato (art. 2º, II, da Lei n. 9.873/1999) ; c) a autuação da presente Tomada de Contas Especial no âmbito do Tribunal de Contas da União, ocorrida em 12/8/2008, sendo este também, certamente, um ato inequívoco que importou a apuração do fato (art. 2º, II, da Lei n. 9.873/1999) ; d) o ato que ordenou a citação do responsável, ora impetrante, ocorrida em 12/7/2010 (art. 2º, I, da Lei n. 9.873/1999) ; e e) o exercício do poder punitivo ocorrido em 20/6/2012, data da prolação do Acórdão 1563/2012-TCU-Plenário (art. 2º, III, da Lei n. 9.873/1999) .'
67.  No caso concreto, caso aplicada a tese firmada pelo STF no RE 636.886, no sentido de que a pretensão sancionatória do TCU se sujeitaria ao prazo prescricional de 5 anos estabelecido na Lei 9.873/1999, ter-se-ia como marco inicial da prescrição a data do último fato gerador: 28/2/2014. A partir dessa data, houve interrupção do prazo prescricional em virtude: 
a)   das notificações para apresentação de defesa, expedidas em 29/6/2016, 17/10/2016, 3/11/2016 e 4/11/2016 (peças 7-9 e 14) ; 
b)   das notificações de cobrança, expedidas em 5/4/2017 e 5/4/2017 (peças 6, 10, 12 e 13) ;
c)   do despacho de instauração da TCE, emitido em 1/10/2018 (peça 2) ;
d)   da emissão do Relatório Completo do Tomador de Contas Especial 28/2018, em 23/10/2018 (peça 35) ;
e)   da emissão do Relatório N° 1940/2018 da CGU, em 24/1/2020 (peça 37) ;
f)   do Certificado de Auditoria N° 1940/2018 da CGU, emitido em 29/1/2020 (peça 38) ;
g)   do Parecer do Dirigente do Controle Interno, emitido em 30/1/2020 (peça 39) ;
h)   do Pronunciamento Ministerial, emitido em 16/3/2020 (peça 40) ;
i)   do recebimento Citação, realizada no âmbito do TCU, em 28/5/2020 (peça 55) .
68.  Verifica-se, dessa forma, que não teria transcorrido o prazo de 5 (cinco) anos entre cada evento processual interruptivo.
69.  Em que pese análise supra, na qual se verificou se estaria consumada a prescrição quinquenal defendida pelo STF, o entendimento ainda prevalecente no TCU é o firmado no Acórdão 374/2017-TCU-Plenário (relator ministro Bruno Dantas) , o qual estabelece que o instituto da prescrição nos processos do TCU obedece ao art. 37, § 5º, da Constituição Federal, no que tange ao ressarcimento do prejuízo, e ao art. 205 da Lei 10.406/2002 (Código Civil) , no que se refere à pretensão punitiva.
70.  Não assiste, dessa forma, razão à defendente.
Terceira alegação
71.  Alega, por fim, à título de argumentação, que quando se trata de irregularidade de utilização de verbas públicas, caracterizar-se-ia crime de improbidade administrativa, o qual, em regra, seria imprescritível. Todavia, para caracterização dos atos de improbidade administrativa previsto no art. 11 da Lei 8.429/92, seria necessário que o agente improbo tenha agido com dolo, o que não seria o caso, uma vez que a defendente nunca teria atuado na empresa Droga Mais Produtos Farmacêuticos Ltda., nunca teria dispensado/vendido qualquer medicamento, tanto da Farmácia Popular, quanto ao público em geral.
Análise
72.  A norma que instituiu o PFPB atribuiu ao programa, expressamente, a natureza de convênio. Assim, ao assumir voluntariamente o múnus público de gestão de recursos do PFPB, o particular se submete à obrigação de prestar contas, conforme disposto no artigo 70, parágrafo único, da Constituição, e, eventual responsabilização em caso de mau uso dos recursos geridos, consoante dispõe o artigo 71, II, da CF/1988.
73.  O gestor de recursos públicos que comete uma irregularidade pode ser processado e punido nas esferas administrativa, civil e penal, as quais são, em regra, independentes. A Tomada de Contas Especial, instaurada na esfera administrativa, não se confunde com a ação de improbidade administrativa, a qual pertence à esfera judicial.
74.  Conforme art. 8º da Lei. 8443/1992, diante da omissão no dever de prestar contas, da não comprovação da aplicação dos recursos repassados pela União, na forma prevista no inciso VII do art. 5° desta Lei, da ocorrência de desfalque ou desvio de dinheiros, bens ou valores públicos, ou, ainda, da prática de qualquer ato ilegal, ilegítimo ou antieconômico de que resulte dano ao Erário, a autoridade administrativa competente, sob pena de responsabilidade solidária, deverá imediatamente adotar providências com vistas à instauração da tomada de contas especial para apuração dos fatos, identificação dos responsáveis e quantificação do dano.
75.  No âmbito do TCU, é considerado de boa-fé o responsável que, embora tenha concorrido para o dano ao erário ou outra irregularidade, seguiu as normas pertinentes, os preceitos e os princípios do direito. A análise, portanto, é feita sob o ponto de vista objetivo, sem que seja necessária a comprovação de má-fé (dolo) , mas apenas da ausência de boa-fé objetiva (Acórdão 7936/2018-TCU-Segunda Câmara, relator ministro-substituto Augusto Sherman) .
76.  Dessa forma, não é possível atestar a boa-fé da responsável, já que o dano decorreu justamente do descumprimento das normas e princípios do Programa Farmácia Popular do Brasil - PFPB. 
77.  Não assiste, portanto, razão à defendente.
Nova citação
78.  Tendo em vista que a citação do Sr. Teófilo Correia Coelho, falecido, foi equivocadamente encaminhada diretamente a ele, foi realizada instrução (peça 100) com proposta de citação do espólio do Sr. Teófilo Correia Coelho, a qual obteve parecer favorável da Subunidade (peça 101) e da Unidade (peça 102) .
79.  A citação do espólio foi, dessa forma, encaminhada a seu cônjuge, Sra. Ana Rosa Janeiro Alfredi Coelho, conforme tabela abaixo:
	Natureza
	Comunicação 
	Data de expedição
	Peça
	Destinatário
	Origem do endereço
	Data da ciência ou motivo da devolução
	Peça da ciência
	Peça da Resposta

	Citação
	Ofício 10964/2022-Seproc
	12/4/2022
	104
	Ana Rosa Janeiro Alfredi Coelho
	Receita Federal
	6/5/2022
	105
	105

Alegações de defesa do espólio de Teófilo Correia Coelho
80.  No documento constante da peça 105, a representante do espólio, Sra. Ana Rosa Janeiro Alfredi Coelho, apresentou as seguintes alegações/informações:
Primeira alegação
81.  Alega que as irregularidades apontadas pelo Fundo Nacional de Saúde/Ministério da Saúde (FNS/MS) , que motivou a instauração de Tomada de Contas Especiais, teriam ocorrido no período de 31/5/2013 a 28/2/2014, ou seja, há mais de 8 anos.
82.  Alega que proceder à citação e dar sequência ao processo após longo transcurso de tempo desde a ocorrência dos fatos fiscalizados, não se mostraria procedimento razoável, vez que dificultaria a produção de provas, em evidente prejuízo aos direitos fundamentais à ampla defesa, ao contraditório e ao devido processo legal, como teria entendido a 2ª Câmara do TCU no acórdão 2133/2022.
83.  Alega que o exercício da ampla defesa deve ser assegurado em sua acepção material, não bastando apenas dar ciência ao interessado, mas conferir o direito de defesa em sua configuração plena, ofertando os instrumentos que lhe permitam influenciar na decisão do julgador.
Análise
84.  Conforme jurisprudência deste Tribunal, o longo transcurso de tempo (10 anos) entre a prática do ato pelo responsável falecido e a citação do espólio ou sucessores, sem que tenham dado causa à demora processual, inviabiliza o exercício do contraditório e da ampla defesa (v.g. Acórdão 1254/2020-TCU-Primeira Câmara, rel. min. Augusto Sherman, 9592/2015-TCU-2ª Câmara, rel. min. Marcos Bemquerer, 1492/2018, da 1ª Câmara, rel. min. Benjamin Zymler; 3141/2014-Plenário, rel. min. Augusto Sherman, dentre outros) .
85.  Verifica-se que as irregularidades apuradas, de natureza continuada, se encerraram em 28/2/2014, e a representante do espólio recebeu o ofício citatório em 6/5/2022 (peça 105) , não tendo transcorrido o prazo de 10 anos. Ademais, tendo em vista que a representante do espólio, a Sra. Ana Rosa Janeiro Alfredi Coelho, também é responsável no processo, tendo sido notificada a respeito das irregularidades em 17/10/2016 (peça 7) , não há que se falar em prejuízo ao contraditório e à ampla defesa.
86.  Não assiste, dessa forma, razão à defendente. 
Segunda alegação
87.  Alega que a ora representante do espólio, conforme já exposto em sua defesa pessoal (peça 96) , nunca teria atuado diretamente ou indiretamente na empresa Droga Mais Produtos Farmacêuticos Ltda, e que teria unicamente integrado a sociedade a pedido de seu esposo Sr. Teófilo Correia Coelho, que faleceu em 4/7/2016. 
88.  Alega que nunca teria tido acesso a qualquer documento da Farmácia, bem como não tinha conhecimento das inúmeras irregularidades apontadas nestes autos, inclusive, não teria conseguido dar baixa devido a vários débitos com o fisco (Federal, Estadual e Municipal) .
Análise
89.  Não assiste razão à defendente, já que se trata de defesa do espólio, não cabendo a arguição de que a representante não teria atuado na administração do estabelecimento ou de que desconhecia as irregularidades em apuração.
Terceira alegação
90.  Alega que, para caracterização dos atos de improbidade administrativa previsto no art. 11 da Lei 8.429/92, seria necessário que o agente improbo tenha agido com dolo e que teriam nunca teria atuado na empresa Droga Mais Produtos Farmacêuticos Ltda., nunca tendo dispensado ou vendido qualquer medicamento, tanto da Farmácia Popular, quanto ao público em geral, motivo pelo qual não seria possível caracterizar o dolo.
Análise
91.  Não assiste razão à defendente, conforme análise realizada na terceira alegação de defesa apresentada pela Sra. Ana Rosa Janeiro Alfredi Coelho, parágrafos 72 a 76 dessa instrução.
Revelia
92.  Transcorrido o prazo regimental fixado e mantendo-se inerte o estabelecimento comercial Droga Mais Produtos Farmacêuticos Ltda., impõe-se que seja considerado revel, dando-se prosseguimento ao processo, de acordo com o art. 12, § 3º, da Lei 8.443/1992.
93.  Nos processos do TCU, a revelia não leva à presunção de que seriam verdadeiras todas as imputações levantadas contra os responsáveis, diferentemente do que ocorre no processo civil, em que a revelia do réu opera a presunção da verdade dos fatos narrados pelo autor (Acórdão 1009/2018-TCU-Plenário, relator ministro Bruno Dantas; 2369/2013-TCU-Plenário, relator ministro Benjamin Zymler; e 2449/2013-TCU-Plenário, relator ministro Benjamin Zymler) . Dessa forma, a avaliação da responsabilidade do agente não pode prescindir da prova existente no processo ou para ele carreada. 
9.  Ao não apresentar sua defesa, o responsável deixou de produzir prova da regular aplicação dos recursos sob sua responsabilidade, em afronta às normas que impõem aos gestores públicos a obrigação legal de, sempre que demandados pelos órgãos de controle, apresentar os documentos que demonstrem a correta utilização das verbas públicas, a exemplo do contido no art. 93 do Decreto-Lei 200/1967: 'Quem quer que utilize dinheiros públicos terá de justificar seu bom e regular emprego na conformidade das leis, regulamentos e normas emanadas das autoridades administrativas competentes.' 
94.  Mesmo as alegações de defesa não sendo apresentadas, considerando o princípio da verdade real que rege esta Corte, procurou-se buscar, em manifestações dos responsáveis na fase interna desta Tomada de Contas Especial, bem como nas alegações de defesa apresentadas pelos responsáveis solidários, se havia algum argumento que pudesse ser aproveitado a seu favor, os quais, no entanto, não foram suficientes para sanear as irregularidades apuradas. 
95.  Em se tratando de processo em que a parte interessada não se manifestou acerca das irregularidades imputadas, pode este Tribunal, desde logo, proferir o julgamento de mérito pela irregularidade das contas, conforme os termos dos §§ 2º e 6º do art. 202 do RI/TCU. (Acórdão 2064/2011-TCU-Primeira Câmara, relator ministro Ubiratan Aguiar; 6.182/2011-TCU-1ª Câmara, relator ministro-substituto Weder de Oliveira; 4.072/2010-TCU-1ª Câmara, relator ministro Valmir Campelo; 1.189/2009-TCU-1ª Câmara, relator ministro-substituto Marcos Bemquerer; 731/2008-TCU-Plenário, relator ministro Aroldo Cedraz) .
96.  Dessa forma, o estabelecimento comercial Droga Mais Produtos Farmacêuticos Ltda. deve ser considerado revel, nos termos do art. 12, §3º, da Lei 8.443/1992, devendo suas contas serem julgadas irregulares, condenando-o solidariamente ao débito apurado e aplicando-lhe a multa prevista no art. 57 da Lei 8.443/1992.
Culpabilidade
97.  No âmbito do TCU, é considerado de boa-fé o responsável que, embora tenha concorrido para o dano ao erário ou outra irregularidade, seguiu as normas pertinentes, os preceitos e os princípios do direito. A análise, portanto, é feita sob o ponto de vista objetivo, sem que seja necessária a comprovação de má-fé (dolo) , mas apenas da ausência de boa-fé objetiva (Acórdão 7936/2018-TCU-Segunda Câmara, relator ministro-substituto Augusto Sherman) .
98.  Dessa forma, não é possível atestar a boa-fé dos responsáveis, já que o dano decorreu justamente do descumprimento das normas e princípios do Programa Farmácia Popular do Brasil - PFPB. É possível afirmar que os responsáveis tinham consciência da ilicitude dos atos, haja vista terem assinado termo de adesão no qual requereram a habilitação nas condições estabelecidas pela Portaria que rege o Programa, da qual declararam expressamente estarem cientes de todo o conteúdo e exigências, as quais aceitaram e se comprometeram a cumprir.
Verificação do Prazo de Prescrição da Pretensão Punitiva
99.  Observa-se não ter ocorrido a prescrição da pretensão punitiva por parte do TCU que, nos termos do entendimento firmado no acórdão 1441/2016-TCU-Plenário (rel. ministro Benjamin Zymler) , subordina-se ao prazo geral de prescrição indicado no art. 205 do Código Civil, qual seja, dez anos contados a partir da data de ocorrência da irregularidade sancionada, nos termos do art. 189 do Código Civil. As irregularidades discutidas nesta TCE ocorreram nos exercícios de 2012 a 2014, bem como houve interrupção do prazo prescricional em 29/4/2020, em função do ato que determinou as citações (peça 45) , portanto há menos de 10 anos, não restando caracterizada a prescrição da pretensão punitiva.
CONCLUSÃO
100.  Em face da análise promovida na seção 'Exame Técnico', propõe-se rejeitar as alegações de defesa apresentadas pela Sra. Ana Rosa Janeiro Alfredi Coelho e pelo espólio do Sr. Teófilo Correia Coelho, uma vez que não foram suficientes para sanear as irregularidades a eles atribuídas.
101.  Propõe-se excluir o nome do Sr. Francisco Rezende de Almeida dos registros eletrônicos deste processo junto aos sistemas informatizados do Tribunal, por não integrar a presente relação processual, haja vista não ter sido citado por não deter poderes de administração no estabelecimento comercial Droga Mais Produtos Farmacêuticos Ltda. no período das ocorrências.
102.  Apesar de o estabelecimento comercial Droga Mais Produtos Farmacêuticos Ltda., ter sido devidamente citado, não atendeu à citação e não se manifestou quanto às irregularidades verificadas, motivo pelo qual será considerado revel.
103.  Verifica-se também que não houve a prescrição da pretensão punitiva, conforme análise realizada na seção 'Verificação do Prazo de Prescrição da Pretensão Punitiva'.
104.  Por fim, inexistindo nos autos elementos que demonstrem a boa-fé dos responsáveis ou a ocorrência de outros excludentes de culpabilidade, conforme exposto na seção 'Culpabilidade', devem suas contas ser, desde logo, julgadas irregulares, nos termos do art. 202, § 6º, do RI/TCU, procedendo-se à sua condenação em débito e, quanto à aplicação da multa prevista no art. 57 da Lei 8.443/1992, apenas ao estabelecimento comercial Droga Mais Produtos Farmacêuticos Ltda. e à Sra. Ana Rosa Janeiro Alfredi Coelho, tendo em vista sua natureza personalíssima. 
PROPOSTA DE ENCAMINHAMENTO
105.  Diante do exposto, submetem-se os autos à consideração superior, propondo:
a)   excluir o nome do Sr. Francisco Rezende de Almeida dos registros eletrônicos deste processo junto aos sistemas informatizados do Tribunal, por não integrar a presente relação processual, haja vista não deter poderes de administração no estabelecimento comercial Droga Mais Produtos Farmacêuticos Ltda. no período das ocorrências. 
b)   considerar revel, para todos os efeitos, o estabelecimento comercial Droga Mais Produtos Farmacêuticos Ltda., dando-se prosseguimento ao processo, nos termos do art. 12, § 3º, da Lei 8.443/1992 c/c o art. 202, § 8º, do RI/TCU; 
c)   rejeitar as alegações de defesa apresentadas pela Sra. Ana Rosa Janeiro Alfredi Coelho e pelo espólio do Sr. Teófilo Correia Coelho;
d)   com fundamento nos arts. 1º, I, 16, III, 'b' e 'c', da Lei 8.443/1992 c/c os arts. 19 e 23, III, da mesma Lei, e com arts. 1º, I, 209, II e III, 210 e 214, III, do RI/TCU, que sejam julgadas irregulares as contas do estabelecimento comercial Droga Mais Produtos Farmacêuticos Ltda., da Sra. Ana Rosa Janeiro Alfredi Coelho e do Sr. Teófilo Correia Coelho, e condenar o estabelecimento comercial Droga Mais Produtos Farmacêuticos Ltda., a Sra. Ana Rosa Janeiro Alfredi Coelho, e o espólio do Sr. Teófilo Correia Coelho, solidariamente, ao pagamento das quantias a seguir especificadas, com a fixação do prazo de quinze dias, a contar das notificações, para comprovar, perante o Tribunal (art. 214, III, 'a', do RI/TCU) , o recolhimento das dívidas aos cofres do Fundo Nacional de Saúde, atualizadas monetariamente e acrescidas dos juros de mora, calculados a partir das datas discriminadas, até a data dos recolhimentos, na forma prevista na legislação em vigor, abatendo-se, na oportunidade, os valores já ressarcidos:
Solidariedade: Droga Mais Produtos Farmacêuticos Ltda. e Espólio de Teófilo Correia Coelho
	DATA DA OCORRÊNCIA
	VALOR ORIGINAL
 (R$) 

	09/11/2012
	24,60

	18/12/2012
	28,80

	30/12/2012
	53,13

	19/2/2013
	26,73

	07/3/2013
	36,00

	14/3/2013
	2.481,20

	14/3/2013
	713,93

	14/3/2013
	11,70

	08/4/2013
	27,00

	08/4/2013
	2.720,00

	08/4/2013
	28,80

	17/4/2013
	454,41

	17/4/2013
	13,46

	17/4/2013
	40,50

Solidariedade: Droga Mais Produtos Farmacêuticos Ltda., Espólio de Teófilo Correia Coelho e Ana Rosa Janeiro Alfredi Coelho
	DATA DA OCORRÊNCIA
	VALOR ORIGINAL
 (R$) 

	31/5/2013
	3.676,48

	31/5/2013
	23,82

	31/5/2013
	78,00

	4/6/2013
	4.377,82

	4/6/2013
	41,06

	4/6/2013
	129,60

	2/7/2013
	3.938,90

	2/7/2013
	9,60

	2/7/2013
	84,93

	2/7/2013
	143,91

	25/7/2013
	3.804,05

	25/7/2013
	19,20

	25/7/2013
	30,00

	25/7/2013
	14,40

	30/8/2013
	20,66

	30/8/2013
	3.982,54

	30/8/2013
	70,80

	1º/10/2013
	4.268,30

	1º/10/2013
	93,60

	1º/10/2013
	33,60

	1º/10/2013
	138,00

	2/10/2013
	3.047,46

	2/10/2013
	13,46

	12/11/2013
	11.041,51

	12/11/2013
	67,79

	12/11/2013
	125,39

	9/12/2013
	26.324,22

	9/12/2013
	49,53

	9/12/2013
	216,36

	30/12/2013
	30.665,37

	30/12/2013
	14,04

	30/12/2013
	392,81

	30/12/2013
	18,84

	7/2/2014
	41.742,25

	7/2/2014
	57,60

	7/2/2014
	140,10

	7/2/2014
	11,70

	28/2/2014
	2.276,37

	28/2/2014
	27,50

	28/2/2014
	40,69

e)   aplicar ao estabelecimento comercial Droga Mais Produtos Farmacêuticos Ltda. e à Sra. Ana Rosa Janeiro Alfredi Coelho, individualmente, a multa prevista no art. 57 da Lei 8.443/1992 c/c o art. 267 do RI/TCU, com a fixação do prazo de quinze dias, a contar das notificações, para comprovar, perante o Tribunal (art. 214, III, 'a', do RI/TCU) , o recolhimento das dívidas aos cofres do Tesouro Nacional, atualizadas monetariamente desde a data do acórdão até a dos efetivos recolhimentos, se forem pagas após o vencimento, na forma da legislação em vigor; 
f)   autorizar, desde logo, nos termos do art. 28, II, da Lei 8.443/1992, a cobrança judicial das dívidas, caso não atendidas as notificações;
g)   autorizar, desde logo, e com fundamento no art. 26, da Lei 8.443/1992 c/c o art. 217, do RI/TCU, caso seja do interesse dos responsáveis, o parcelamento das dívidas em até 36 parcelas, devendo incidir, sobre cada uma, os encargos legais devidos, sem prejuízo de alertá-los de que, caso optem por essa forma de pagamento, a falta de comprovação do recolhimento de qualquer parcela implicará o vencimento antecipado do saldo devedor, nos termos do art. 26, parágrafo único, e 59, da Lei 8.443/1992 c/c o art. 217, § 2º, do RI/TCU;
h)   enviar cópia do acórdão que vier a ser prolatado à Procuradoria da República no Estado de São Paulo, nos termos do § 3º do art. 16 da Lei 8.443/1992, c/c o § 7º do art. 209 do RI/TCU, para adoção das medidas cabíveis, e ao Fundo Nacional de Saúde e aos responsáveis, para ciência, e informar-lhes que a deliberação, acompanhada do Relatório e do Voto que a fundamenta, está disponível para a consulta no endereço www.tcu.gov.br/acordaos, além de esclarecer que, caso requerido, o TCU poderá fornecer sem custos as correspondentes cópias, de forma impressa;
i)   informar à Procuradoria da República no Estado de São Paulo que, nos termos do parágrafo único do art. 62 da Resolução TCU 259/2014, os procuradores e membros do Ministério Público credenciados nesta Corte podem acessar os presentes autos de forma eletrônica e automática, ressalvados apenas os casos de eventuais peças classificadas como sigilosas, as quais requerem solicitação formal."
O MP/TCU, representado pelo procurador Júlio Marcelo de Oliveira, manifestou-se conforme a seguir[footnoteRef:3]: [3:  Peça 113.] 
"O Ministério Público de Contas manifesta-se de acordo com a proposta de encaminhamento apresentada pela SecexTCE (peças 110 a 112) , no sentido de que sejam julgadas irregulares as contas dos responsáveis Droga Mais Produtos Farmacêuticos Ltda., Ana Rosa Janeiro Alfredi Coelho e Teófilo Correia Coelho (falecido) , com fundamento no art. 16, III, 'c', da Lei 8.443/1992, com condenação solidária em débito das duas primeiras responsáveis e do espólio do último responsável (cf. tabelas à peça 110, pp. 18/20) , além da aplicação de multa individual à Droga Mais Produtos Farmacêuticos Ltda. e a Ana Rosa Janeiro Alfredi Coelho.
Em acréscimo, cabe ajustar a redação da alínea 'd' da proposta de encaminhamento, para dispor que a condenação solidária recai sobre o espólio de Teófilo Correia Coelho, ou seus herdeiros legais, caso já tenha havido a partilha, até o limite do patrimônio transferido."
É o relatório.

Ana Rosa Janeiro Alfredi Coelho, representando o espólio de Teófilo Correia Coelho; Rafael Julião Peixoto (OAB/SP 335.172), representando Ana Rosa Janeiro Alfredi Coelho.

Procurador Júlio Marcelo de Oliveira.

TOMADA DE CONTAS ESPECIAL. FUNDO NACIONAL DE SAÚDE (FNS). PROGRAMA FARMÁCIA POPULAR DO BRASIL - AQUI TEM FARMÁCIA POPULAR (PFPB). IRREGULARIDADES RELACIONADAS À AQUISIÇÃO E DISPENSAÇÃO DE MEDICAMENTOS. CITAÇÃO. EXCLUSÃO DE UM RESPONSÁVEL DA RELAÇÃO PROCESSUAL. REJEIÇÃO DAS ALEGAÇÕES DE DEFESA DOS DEMAIS RESPONSÁVEIS. CONTAS IRREGULARES. DÉBITO. MULTA. COMUNICAÇÕES.

TOMADA DE CONTAS ESPECIAL (TCE)

Secretaria de Controle Externo de Tomada de Contas Especial (SecexTCE).

Trata-se de tomada de contas especial instaurada pelo Fundo Nacional de Saúde (FNS) , em desfavor do estabelecimento comercial Droga Mais Produtos Farmacêuticos Ltda., do Sr. Teófilo Correia Coelho (falecido em 4/7/2016[footnoteRef:2]) , da Sra. Ana Rosa Janeiro Alfredi Coelho e do Sr. Francisco Rezende de Almeida, em razão da aplicação irregular de recursos do Sistema Único de Saúde (SUS) no âmbito do Programa Farmácia Popular do Brasil - Aqui Tem Farmácia Popular (PFPB) , no período de 9/11/2012 a 28/2/2014. [2:  Certidão peça 80, p. 2, e peça 88, p. 2.] 
O Departamento Nacional de Auditoria do SUS (Denasus) realizou auditoria na referida farmácia entre 17/8/2016 e 18/1/2017 e apurou a ocorrência de dano ao erário calculado em R$ 147.912,52, em valores históricos, a ser ressarcido aos cofres do Fundo Nacional de Saúde[footnoteRef:3]. [3:  Peças 3-5.] 
As irregularidades que deram origem a esta tomada de contas especial foram assim descritas na matriz de responsabilização[footnoteRef:4] elaborada pelo tomador de contas, que concluiu pela imputação do dano aos responsáveis acima referidos[footnoteRef:5]: [4:  Peça 34.]  [5:  O detalhamento do débito consta do relatório do Denasus (peça 3, p. 19-41) e do relatório do tomador de contas (peça 35) .] 
"Deixar de registrar a dispensação de medicamentos pelo Programa Farmácia Popular do Brasil em nome de pessoas falecidas, após a data do óbito. Deixar de apresentar cupons vinculados, prescrições médicas e procurações dos medicamentos dispensados por meio do Programa Farmácia Popular do Brasil. Deixar de registrar dispensação de medicamentos pelo Programa Farmácia Popular do Brasil em nome de funcionários da empresa auditada, sem a devida comprovação de regularidade. Médico declarou não reconhecer o receituário como de sua autoria."
O órgão de controle interno anuiu às referidas conclusões[footnoteRef:6]. [6:  Peças 37-39.] 
Em sua instrução inicial, a SecexTCE decidiu por não citar o Sr. Francisco Rezende de Almeida, porque não detinha poderes de administração no estabelecimento comercial Droga Mais Produtos Farmacêuticos Ltda., conforme dados obtidos na base da Receita Federal do Brasil[footnoteRef:7]. [7:  Peça 42.] 
Desse modo, concluiu que a totalidade do débito deveria ser atribuída solidariamente ao estabelecimento Droga Mais Produtos Farmacêuticos Ltda. e ao Sr. Teófilo Correia Coelho. Quanto à Sra. Ana Rosa Janeiro Alfredi Coelho, deveria também responder solidariamente no que se refere aos débitos ocorridos a partir de 25/4/2013, data em que se tornou sócia administradora da entidade. Assim, promoveu a citação dos responsáveis nos seguintes termos[footnoteRef:8]: [8:  Peça 43.] 
"a) Irregularidade: irregularidade nas dispensações e/ou na documentação comprobatória de dispensações de medicamentos do Programa Farmácia Popular do Brasil, caracterizada por:
a.1) registro de dispensação de medicamentos sem notas fiscais que comprovem a aquisição;
a.2) registro de dispensação de medicamentos em nome de pessoas falecidas;
a.3) não apresentação de cópia do cupom fiscal, vinculado e/ou receitas médicas solicitados;
a.4) registro de dispensação de medicamentos em nome de funcionários/responsáveis do estabelecimento, sem apresentação de documentação comprobatória;
a.5) apresentação de cupom fiscal, vinculado e/ou receitas médicas com irregularidades.
b) Conduta: não atender aos requisitos formais dispensação e/ou de guarda e apresentação dos documentos comprobatórios das dispensações e das aquisições dos medicamentos, não apresentando-os quando solicitado pelos órgãos de controle ou apresentando-os parcialmente ou com falhas;
c) Nexo de causalidade: as dispensações de medicamentos realizadas em desrespeito às normas do programa, bem como a não comprovação da guarda dos documentos comprobatórios aquisições de medicamentos e das dispensações, não apresentando-os quando solicitados pelos órgãos de controle, prejudica a aferição do nexo causal da despesa e, por conseguinte, o a verificação do atingimento dos objetivos do programa, caracterizando dano ao erário;
d) Dispositivos violados: arts. 21, 22, 23, 39 e 40 da Portaria GM/MS nº 971/2012, vigente de 15/5/2012 a 27/1/2016;
e) Evidência: constatações 451000, 451091, 451099, 451025, 45115 e 451197, conforme Relatório de Auditoria do Denasus nº 16914 (peça 3) ".
A responsabilização pelos débitos, em valores históricos, foi detalhada conforme a seguir:
a) débito solidário entre Droga Mais Produtos Farmacêuticos Ltda. e espólio de Teófilo Correia Coelho: R$ 6.660,26;
b) débito solidário entre Droga Mais Produtos Farmacêuticos Ltda., espólio de Teófilo Correia Coelho e Ana Rosa Janeiro Alfredi Coelho: R$ 141.252,26.
Tendo em vista que, após diversas diligências a tribunais, a cartórios e ao INSS, não se obteve informação acerca da existência de inventário do Sr. Teófilo Correia Coelho[footnoteRef:9], a citação foi endereçada à Sra. Ana Rosa Janeiro Alfredi Coelho, cônjuge supérstite, com fundamento no art. 1.797, I, da Lei 10.406/2002 (Código Civil) . [9:  Peças 87 e 91.] 
A Sra. Ana Rosa Janeiro Alfredi Coelho, representante do espólio de Teófilo Correia Coelho e administradora do estabelecimento Droga Mais Produtos Farmacêuticos Ltda., apresentou alegações de defesa.
De acordo com a secretaria, os responsáveis não apresentaram argumentos e documentos aptos a afastar as imputações de irregularidades feitas pelo Denasus, conforme os seguintes excertos da instrução:
" (...) 
Primeira alegação
49.   [A defendente Ana Rosa Janeiro Alfredi Coelho] alega que nunca teria trabalhado sequer um dia na empresa Droga Mais Produtos Farmacêuticos Ltda., já que seria professora na Secretaria de Educação Estadual desde 20/9/2001, e que teria integrado unicamente a sociedade a pedido do seu esposo, Sr. Teófilo Correia Coelho, por questões de direito societário e fiscal.
50.  Alega, dessa forma, não possuir qualquer documento da Farmácia, bem como não ter conhecimento das irregularidades apontadas nestes autos.
Análise
 (...) 
52. De acordo com o art. 1.060 do Código Civil, a sociedade limitada é administrada por uma ou mais pessoas designadas no contrato social ou em ato separado. Dessa forma, embora fossem necessários dois sócios para a constituição de uma Ltda., não era necessário que os dois fossem administradores. Verifica-se, conforme Cláusula Quinta do Contrato Social (peça 24, p. 15) , que a defendente [Ana Rosa Janeiro Alfredi Coelho] assumiu voluntariamente a responsabilidade pela administração da empresa Droga Mais Produtos Farmacêuticos Ltda.
53. Por fim, conforme a Cláusula Terceira do Contrato Social (peça 24, p. 15) , a defendente assumiu o total do ativo e passivo da empresa, anterior e posterior à data do contrato, respondendo integralmente por débitos de qualquer natureza existentes ou que venha a ser apurados, inclusive junto a repartições públicas da esfera Federal, Estadual ou Municipal, bem como os de financiamentos de bens e veículos, empréstimos junto a estabelecimentos bancários, ou, ainda, os decorrentes de ações judiciais na esfera cível e trabalhista, existentes ou que venham a ser ajuizadas.
54.  Não assiste, portanto, razão à defendente. 
Segunda alegação
55.  Alega também que qualquer pretensão em face da defendente estaria prescrita, vez que transcorrido o prazo quinquenal.
 (...) Análise
69.  Em que pese análise supra, na qual se verificou se estaria consumada a prescrição quinquenal defendida pelo STF, o entendimento ainda prevalecente no TCU é o firmado no Acórdão 374/2017-TCU-Plenário (relator ministro Bruno Dantas) , o qual estabelece que o instituto da prescrição nos processos do TCU obedece ao art. 37, § 5º, da Constituição Federal, no que tange ao ressarcimento do prejuízo, e ao art. 205 da Lei 10.406/2002 (Código Civil) , no que se refere à pretensão punitiva.
70.  Não assiste, dessa forma, razão à defendente.
Terceira alegação
71.  Alega, por fim, à título de argumentação, que quando se trata de irregularidade de utilização de verbas públicas, caracterizar-se-ia crime de improbidade administrativa, o qual, em regra, seria imprescritível. Todavia, para caracterização dos atos de improbidade administrativa previsto no art. 11 da Lei 8.429/92, seria necessário que o agente improbo tenha agido com dolo, o que não seria o caso, uma vez que a defendente nunca teria atuado na empresa Droga Mais Produtos Farmacêuticos Ltda., nunca teria dispensado/vendido qualquer medicamento, tanto da Farmácia Popular, quanto ao público em geral.
 (...) Análise
 (...) 
76.  Dessa forma, não é possível atestar a boa-fé da responsável, já que o dano decorreu justamente do descumprimento das normas e princípios do Programa Farmácia Popular do Brasil - PFPB. 
77.  Não assiste, portanto, razão à defendente.
 (...) 
Alegações de defesa do espólio de Teófilo Correia Coelho
Primeira alegação
81.  [A defesa do espólio de Teófilo Correia Coelho, apresentada pela Sra. Ana Rosa Janeiro Alfredi Coelho] alega que as irregularidades apontadas pelo Fundo Nacional de Saúde/Ministério da Saúde (FNS/MS) , que motivou a instauração de tomada de contas especiais, teriam ocorrido no período de 31/5/2013 a 28/2/2014, ou seja, há mais de 8 anos.
 (...) Análise:
84.  Conforme jurisprudência deste Tribunal, o longo transcurso de tempo (10 anos) entre a prática do ato pelo responsável falecido e a citação do espólio [do Sr. Teófilo Correia Coelho] ou sucessores, sem que tenham dado causa à demora processual, inviabiliza o exercício do contraditório e da ampla defesa (v.g. Acórdão 1254/2020-TCU-Primeira Câmara, rel. min. Augusto Sherman, 9592/2015-TCU-2ª Câmara, rel. min. Marcos Bemquerer, 1492/2018, da 1ª Câmara, rel. min. Benjamin Zymler; 3141/2014-Plenário, rel. min. Augusto Sherman, dentre outros) .
85.  Verifica-se que as irregularidades apuradas, de natureza continuada, se encerraram em 28/2/2014, e a representante do espólio recebeu o ofício citatório em 6/5/2022 (peça 105) , não tendo transcorrido o prazo de 10 anos. Ademais, tendo em vista que a representante do espólio, a Sra. Ana Rosa Janeiro Alfredi Coelho, também é responsável no processo, tendo sido notificada a respeito das irregularidades em 17/10/2016 (peça 7) , não há que se falar em prejuízo ao contraditório e à ampla defesa.
86.  Não assiste, dessa forma, razão à defendente. 
 (...) "
Desse modo, a SecexTCE propôs[footnoteRef:10]: [10:  Peça 110.] 
 (i) excluir o Sr. Francisco Rezende de Almeida da relação processual;
 (ii) considerar revel o estabelecimento comercial Droga Mais Produtos Farmacêuticos Ltda.;
 (iii) rejeitar as alegações de defesa apresentadas pela Sra. Ana Rosa Janeiro Alfredi Coelho e pelo espólio do Sr. Teófilo Correia Coelho;
 (iv) julgar irregulares as contas do estabelecimento comercial Droga Mais Produtos Farmacêuticos Ltda., da Sra. Ana Rosa Janeiro Alfredi Coelho e do Sr. Teófilo Correia Coelho, condenando-os ao pagamento dos débitos apurados;
 (v) aplicar ao estabelecimento comercial Droga Mais Produtos Farmacêuticos Ltda. e à Sra. Ana Rosa Janeiro Alfredi Coelho, individualmente, a sanção prevista no art. 57 da Lei 8.443/1992.
O representante do MP/TCU, procurador Júlio Marcelo de Oliveira, endossou a proposta da secretaria[footnoteRef:11], sugerindo, apenas, constar do acórdão que a condenação solidária ao pagamento do débito recai sobre o espólio de Teófilo Correia Coelho, ou seus herdeiros legais, caso já tenha havido a partilha, até o limite do patrimônio transferido. [11:  Peça 113.] 
II
Inicialmente, quanto à pretensão punitiva, cabe destacar que, recentemente, em atendimento ao item 9.8 do Acórdão 459/2022-TCU-Plenário (redator ministro Walton Alencar Rodrigues) , a questão foi remetida a grupo de trabalho para elaborar projeto específico de disciplinamento do instituto da prescrição da pretensão ressarcitória. Desse modo, até que se decida a respeito, o Tribunal decidiu por manter a jurisprudência atual, sedimentada na Súmula 282, conforme esta Corte já se pronunciou repetidas vezes[footnoteRef:12]. Da mesma forma, quanto à prescrição da pretensão punitiva, mantém-se o entendimento firmado no Acórdão 1441/2016-TCU-Plenário. [12:  Vide, por exemplo, os Acórdão 2018/2020-TCU-Plenário, 5236/2020-TCU-1ª Câmara, 5690/2020-TCU-2ª Câmara, 6707/2020-TCU-2ª Câmara, 6171/2020-TCU-2ª Câmara, 6084/2020-TCU-1ª Câmara, 5681/2020-TCU-2ª Câmara, 6846/2020-TCU-2ª Câmara, 6676/2020-TCU-2ª Câmara, 6473/2020-TCU-1ª Câmara, 6466/2020-TCU-1ª Câmara, 6465/2020-TCU-1ª Câmara, entre outros.] 
Cumpre destacar que os ajustes firmados no âmbito do Programa Farmácia Popular têm natureza convenial, conforme as portarias GM/MS 184/2011, GM/MS 971/2012, GM/MS 111/2016 e a portaria de consolidação GM/MS 5/2017, assim como a jurisprudência desta Corte[footnoteRef:13]. Assim, recai sobre os responsáveis a obrigação de demonstrar que os recursos federais recebidos foram utilizados na finalidade prevista. [13:  Vide Acórdão 5259/2018-TCU-Primeira Câmara, de relatoria do ministro Vital do Rêgo.] 
A Sra. Ana Rosa assumiu voluntariamente a responsabilidade pela administração da empresa, conforme cláusula quinta do contrato social[footnoteRef:14], devendo responder pelos débitos apurados. [14:  Peça 24, p. 15.] 
Consoante destacou a unidade instrutiva, não houve prejuízo à ampla defesa, ao contraditório e ao devido processo legal no que tange ao espólio do Sr. Teófilo Correia Coelho. A par dos argumentos tecidos pela unidade instrutiva, ressalto que a análise do argumento da impossibilidade de boa defesa pelo espólio devido ao tempo transcorrido não deve pautar-se unicamente no exame matemático de ter transcorrido prazo maior ou menor do que 10 anos. Como visto, a Sra. Ana Rosa, sócia administradora, é a inventariante, de modo que o espólio teve condições de se defender adequadamente, posto que a inventariante também apresentou defesa em nome próprio contra imputações feitas a ela e ao falecido, solidariamente.
As alegações de defesa apresentadas pela Sra. Ana Rosa Janeiro Alfredi Coelho devem ser consideradas, também, como alegações de defesa da Droga Mais Produtos Farmacêuticos Ltda. Minha assessoria consultou a base de dados da RFB, 26/9/2022, e constatou que o estabelecimento se encontra na situação "ativo", ali constando a Sra. Ana Rosa como sócia administradora. 
Considerando as análise efetuadas pela unidade instrutiva, que se somam às razões de decidir expostas anteriormente, rejeito  as alegações de defesa apresentadas pela Sra. Ana Rosa Janeiro Alfredi Coelho, pelo espólio do Sr. Teófilo Correia Coelho e pela sociedade empresária, os quais devem ser condenados a ressarcir o erário, pelos valores apurados na instrução, cabendo a aplicação de multa, pois, conforme demonstrou a secretaria, não ocorreu a prescrição da pretensão punitiva[footnoteRef:15]. [15:  Peça 45.] 
Diante do exposto, manifesto-me pela aprovação do acórdão que ora submeto à apreciação deste Colegiado.
TCU, Sala das Sessões, em 27 de setembro de 2022.
Weder de Oliveira
Relator